ACORDAO-COMPLETO-2401384

ACÓRDÃO 3787/2020 ATA 8/2020 - PRIMEIRA CÂMARA

VISTOS, relatados e discutidos estes autos que tratam de atos de concessão de pensão civil, emitidos pela Universidade Federal de Minas Gerais;
ACORDAM os Ministros do Tribunal de Contas da União, reunidos em Sessão da 1ª Câmara, nos termos dos arts. 71, inciso III, da Constituição Federal, 1º, inciso V, e 39, inciso II, da Lei 8.443/1992 e 260, §§1º e 5º, do RITCU c/c o § 1º do art. 6º da Resolução TCU 206/2007 e ante as razões expostas pelo Relator, em:
9.1. considerar legais e determinar o registro dos atos de concessão de pensão civil (inicial e alteração) instituídos por José Felipe Ferreira (CPF XXX.326.876-XX) , em favor de Maria Raimunda dos Santos Ferreira (CPF XXX.591.356-XX) , Guilherme Alves Ferreira (CPF XXX.519.266-XX) , Marcos Felipe Alves Ferreira (CPF XXX.518.646-XX) e Ronaldo Luiz Alves Ferreira (CPF XXX.520.036-XX) , com a ressalva de que os pensionistas não mais percebem rubrica judicial relativa a hora extra;
9.2. considerar prejudicado por perda de objeto o exame de mérito do ato de concessão de pensão civil instituído por Raimundo de Paula (XXX.609.426-XX) , em favor de Natalia Vieira de Paula (XXX.239.656-XX) ; 
9.3. considerar ilegais e recusar registro aos atos de concessão de pensão civil instituídos por Geny Henriques de Miranda (CPF XXX.922.556-XX) , em favor de Marta Lima de Miranda (CPF XXX.317.296-XX) ; João Sebastião Rodrigues Júnior (CPF XXX.545.466-XX) , em favor de Adi Ignacia Diniz Rodrigues (CPF XXX.075.746-XX) ; José Andrade (CPF XXX.266.906-XX) , em favor de Joventina Amaral Andrade (CPF XXX.649.786-XX) e Ózias Quirino Ramos (CPF XXX.144.876-XX) , em favor de Maria das Dores Ramos (CPF XXX.928.026-XX) ;
9.3.1. dispensar a devolução dos valores indevidamente recebidos até a data da ciência pela Universidade Federal de Minas Gerais, do presente acórdão, com base no Enunciado 106 da Súmula da Jurisprudência do TCU;
9.3.2. determinar à Universidade Federal de Minas Gerais, com base no art. 45 da Lei 8.443/1992, que:
9.3.2.1. faça cessar os pagamentos decorrentes dos atos impugnados, em especial os que se referem à vantagem decorrente da hora extra, comunicando ao TCU, no prazo de quinze dias as providências adotadas, nos termos do art. 262, caput, do Regimento Interno do TCU, art. 8º, caput, da Resolução-TCU 206/2007 e 19, caput, da Instrução Normativa-TCU 78/2018;
9.3.2.2. emita novos atos de pensão civil, livres das irregularidades apontadas, submetendo-os ao TCU, no prazo de trinta dias, consoante os arts. 262, § 2º, do Regimento Interno do TCU e 19, § 3º, da Instrução Normativa TCU 78/2018;
9.3.2.3. comunique às interessadas cujos atos foram apreciados pela ilegalidade, o teor desta decisão, alertando-as de que o efeito suspensivo proveniente da interposição de eventuais recursos não as eximem da devolução dos valores percebidos indevidamente após as respectivas notificações, caso os recursos não sejam providos;
9.3.2.4. no prazo de 30 (trinta) dias, contados da ciência desta decisão, envie a este Tribunal documentos comprobatórios de que as interessadas estão cientes da presente deliberação.

Atos de concessão de pensão civil emitidos pela Universidade Federal de Minas Gerais. Apreciação para fins de registro.

Primeira Câmara

Universidade Federal de Minas Gerais.

3. Interessados: Adi Ignacia Diniz Rodrigues (XXX.075.746-XX); Adilson Jose Andrade (XXX.496.936-XX); Aline Cristina de Andrade (XXX.453.376-XX); Arley Junio Andrade (XXX.453.406-XX); Bruna Quirino Ramos (XXX.785.116-XX); Guilherme Alves Ferreira (XXX.519.266-XX); Joventina Amaral Andrade (XXX.649.786-XX); Marcos Felipe Alves Ferreira (XXX.518.646-XX); Maria Raimunda dos Santos Ferreira (XXX.591.356-XX); Maria Raimunda dos Santos Ferreira (XXX.591.356-XX); Maria das Dores Ramos (XXX.928.026-XX); Marta Lima de Miranda (XXX.317.296-XX); Natalia Vieira de Paula (XXX.239.656-XX); Ronaldo Luiz Alves Ferreira (XXX.520.036-XX); Rosemeire Andrade (XXX.732.686-XX).

13.1. Ministros presentes: Walton Alencar Rodrigues (Presidente), Benjamin Zymler, Bruno Dantas e Vital do Rêgo (Relator).
13.2. Ministros-Substitutos presentes: Augusto Sherman Cavalcanti e Weder de Oliveira.

VITAL DO RÊGO

Adoto como relatório, com os devidos ajustes de forma, a instrução elaborada no âmbito da Secretaria de Fiscalização de Pessoal (peça 34) , com a qual se manifestou de acordo o corpo gerencial daquela unidade técnica especializada (peça 35) , a seguir transcrita:
INTRODUÇÃO
1.	Trata-se de atos de concessão de pensão civil aos beneficiários: Marta Lima de Miranda (CPF XXX.317.296-XX) , habilitada na condição de cônjuge de Geny Henriques de Miranda (CPF XXX.922.556-XX) ; Adi Ignacia Diniz Rodrigues (CPF XXX.075.746-XX) , habilitada na condição de cônjuge de João Sebastião Rodrigues Júnior (CPF XXX.545.466-XX) ; Joventina Amaral Andrade (CPF XXX.649.786-XX) , habilitada na condição de cônjuge de José Andrade (CPF XXX.266.906-XX) ; Maria Raimunda dos Santos Ferreira (CPF XXX.591.356-XX) , habilitada na condição de cônjuge de José Felipe Ferreira (CPF XXX.326.876-XX) ; Guilherme Alves Ferreira (CPF XXX.519.266-XX) , Marcos Felipe Alves Ferreira (CPF XXX.518.646-XX) e Ronaldo Luiz Alves Ferreira (CPF XXX.520.036-XX) , habilitados na condição de filhos menores de José Felipe Ferreira (CPF XXX.326.876-XX) ; Maria das Dores Ramos (CPF XXX.928.026-XX) , habilitada na condição de cônjuge de Òzias Quirino Ramos (CPF XXX.144.876-XX) e Natália Vieira de Paula (CPF 924.239.656-7) , habilitada na condição de cônjuge de Raimundo de Paula (CPF XXX.609.426-XX) . Todos os instituidores das pensões civis são ex-servidores da Universidade Federal de Minas Gerais (UFMG) . Os demais beneficiários constantes nos atos registrados no Sisac, habilitados na condição de filhos menores, foram excluídos por terem atingido a maioridade.
2.	Os atos foram submetidos, para fim de registro, à apreciação do Tribunal de Contas da União (TCU) , de acordo com o art. 71, inciso III, da Constituição Federal. O cadastramento e a disponibilização ao TCU ocorreram por intermédio do Sistema de Apreciação e Registro de Atos de Admissão e Concessões, na forma dos arts. 2º, caput e incisos I a VI, e 4º, caput, da Instrução Normativa - TCU 78/2018.
HISTÓRICO
3.	Inicialmente, esta Sefip, em observância à sistemática estabelecida pelo Acórdão 587/2011-TCU-Plenário, de relatoria do Ministro Valmir Campelo, com vistas a assegurar a oportunidade do uso das garantias constitucionais do contraditório e da ampla defesa, realizou diligência junto à UFMG (peça 1) para que encaminhasse as oitivas de Maria das Dores Ramos, Maria Raimunda dos Santos Ferreira, Guilherme Alves Ferreira, Ronaldo Luiz Alves Ferreira, Marcos Felipe Alves Ferreira, Joventina Amaral Andrade, Arley Junio Andrade, Natália Vieira de Paula, Adi Ignacia Diniz Rodrigues e Marta Lima de Miranda, a fim de que se manifestassem em relação ao pagamento de parcela alusiva a hora extra judicial, sem a absorção da parcela após os aumentos de remuneração provocados pela implantação de plano de carreira posterior.
4.	Encaminharam resposta às oitivas as pensionistas Joventina Amaral Andrade (peça 6) , Natália Vieira de Paula (peça 9) e Adi Ignacia Diniz Rodrigues (peça 11) , as quais serão objeto de análise mais adiante. Arley Junio Andrade também encaminhou sua resposta à oitiva (peça 7) , todavia não será analisada, tendo em vista que o mesmo já foi excluído da condição de beneficiário de pensão civil por ter atingido a maioridade em 12/7/2012, conforme peça 14, p. 3. Os demais beneficiários não se manifestaram, mas há comprovantes de que foram devidamente notificados (peças 18, 19, 22 e 23) . 
EXAME TÉCNICO
5.	Conforme se observa na ficha financeira obtida no Siape (peças 14 e 24) , constatou-se que compõe os proventos dos ex-servidores Geny Henriques de Miranda, João Sebastião Rodrigues Junior, José Andrade e Ózias Quirino Ramos parcela relativa a decisão judicial que concedeu o pagamento de horas suplementares (horas extras) , nos termos do art. 59 do Decreto-lei 5.452/1943, que aprovou a Consolidação das Leis do Trabalho (CLT) . Trata-se da chamada hora extra judicial.
6.	Verificou-se também, que os pensionistas Maria Raimunda dos Santos Ferreira, Guilherme Alves Ferreira, Marcos Felipe Alves Ferreira e Ronaldo Luiz Alves Ferreira, beneficiários do instituidor José Felipe Ferreira, não recebem mais a rubrica de hora extra desde novembro de 2009, conforme se observa em seus contracheques (peça 15, p. 4) . Sendo assim, seus atos de concessão de pensão civil podem ser julgados legais e ordenados os seus respectivos registros, com a devida ressalva.
7.	Constatou-se, ainda, que a pensionista Natália Vieira de Paula faleceu em 31/10/2016 (peça 24, p. 6) . Assim, o exame do referido ato pode ser considerado prejudicado por perda de objeto.
Análise das Oitivas de Joventina Amaral Andrade e Adi Ignacia Diniz Rodrigues
8.	Resumidamente, as interessadas alegaram em suas respostas (peças 6 e 11) , que ocorreu a decadência administrativa prevista na Lei 9.784/1999, que houve desrespeito à coisa julgada e afronta ao princípio da segurança jurídica. Tais argumentos não se sustentam, conforme evidenciar-se-á nos itens 21 a 33 desta instrução. 
9.	Além disso, a interessada Adi Ignacia Diniz Rodrigues alegou cerceamento de defesa, pela imprecisão da notificação e ainda solicitou cópia do processo e esclarecimentos adicionais acerca da inconsistência apontada no ofício de oitiva. Em relação a esses fatos, registre-se que não procede as alegações, uma vez que a interessada apresentou a sua defesa em relação às inconsistências que constaram na respectiva notificação. Além do mais, esta secretaria se colocou à disposição para prestar quaisquer esclarecimentos adicionais (parágrafo 4 dos ofícios de oitiva) .
10.	 A pensionista Joventina Amaral Andrade também informou que, recentemente foi prolatada sentença judicial no processo 0068876-39.2010.4.01.3800-JF/MG, reconhecendo-lhe o direito de continuar percebendo o valor da parcela de hora extra.
11.	 Em pesquisa ao sítio da Justiça Federal de Minas Gerais, verificou-se a prolação da seguinte sentença:
Ante tais considerações, julgo improcedente o pedido inicial, extinguindo o vertente processo, com resolução de mérito, nos termos do art. 269, l do Código de Processo Civil, e REVOGO a antecipação de tutela anteriormente deferida, sendo que pela natureza alimentar dos valores já recebidos, inexigível a sua devolução.
12.	 Após a mencionada sentença, a interessada ingressou com embargos de declaração, os quais também foram negados e, logo em seguida, interpôs recurso de apelação cível, que teve o seu provimento negado em 6/3/2017 (peça 25) .
13.	 Considerando que ocorreu o trânsito em julgado do citado processo, este Tribunal deve julgar o ato ilegal e determinar a cessação dos pagamentos dos proventos.
Decadência Administrativa
14.	 No pertinente à decadência estabelecida no art. 54 da Lei 9.784/1999, cumpre destacar que o Supremo Tribunal Federal reconhece não ocorrer decadência contra decisão do TCU que nega registro de ato de admissão, aposentadoria, reforma e pensão. Esses atos, também chamados “atos sujeitos a registro” se enquadram na categoria de “ato complexo”. Nesse sentido, não é demais ressaltar que o entendimento jurisprudencial, tanto no âmbito deste Tribunal quanto no do Poder Judiciário, é de que o referido dispositivo legal, ao ser aplicado aos atos de aposentadoria e pensão, conta seu prazo decadencial somente a partir do respectivo registro pelo Tribunal de Contas da União, visto que, em se tratando de ato complexo, só é aperfeiçoado quando de seu registro pelo TCU. Portanto o prazo decadencial não pode ser contado a partir da concessão administrativa, mas sim a partir do exame pelo TCU. 
Coisa Julgada
15.	 Importante destacar, no que concerne à coisa julgada, que esta Corte de fato não pode desconstituí-la. Contudo, no que tange à execução do que foi determinado na sentença, sobretudo quando isso se reflete na apreciação da legalidade de atos de concessão de aposentadoria, pensão e reforma, pode sim o TCU se manifestar. Isso porque a coisa julgada se restringe ao que foi expressamente dito na decisão que a originou (Acórdão 6739/2010-TCU-Primeira Câmara, de relatoria do Ministro Walton Alencar Rodrigues) , não sendo possível nem legal, atribuir interpretações que tornem a decisão extra ou ultra petita. É que a coisa julgada está cingida expressamente ao que foi concedido na sentença não sendo possível ampliar ou reduzir o pedido que se materializou por meio da decisão. 
16.	 O instituto da coisa julgada só é absoluto quando mantidas as condições que motivaram a decisão judicial transitada em julgado. No caso, a decisão judicial fundamentou-se em situação que não persiste. 
17.	 Desse modo, a supressão do pagamento destacado das parcelas judiciais não caracteriza, portanto, desrespeito à coisa julgada, mas, sim, mera equalização dos vencimentos em face de panorama jurídico posterior. 
Segurança jurídica
18.	 Quanto ao argumento de ter havido violação aos princípios da segurança jurídica, cabe lembrar que os atos de aposentadoria, reforma e pensão são complexos e passam a estar plenamente formados, válidos e eficazes quando recebe o registro pela Corte de Contas, nos termos do inciso III do art. 71 da Constituição Federal.
19.	 Nessa perspectiva, impõe-se reconhecer que referidos atos possuem natureza precária, razão pela qual, até que haja o efetivo julgamento e o consequente registro pela Corte de Contas, não há que se falar em direito adquirido, ato jurídico perfeito ou em proteção da confiança, tendo em vista a ausência de aperfeiçoamento e definitividade do ato.
20.	 A propósito do tema, a despeito dos citados julgados, colaciona-se entendimento esposado pela Corte Constitucional ao decidir no âmbito do RE-195.861/ES:
APOSENTADORIA - ATO ADMINISTRATIVO DO CONSELHO DA MAGISTRATURA – NATUREZA - COISA JULGADA ADMINISTRATIVA - INEXISTÊNCIA. O ato de aposentadoria exsurge complexo, somente se aperfeiçoando com o registro perante a Corte de Contas. Insubsistência da decisão judicial na qual assentada, como óbice ao exame da legalidade, a coisa julgada administrativa. (destacamos) 
21.	 Nos casos em apreço, não houve os respectivos registros em razão da constatação de ilegalidade nos atos, o que afasta, por si só, a presunção de legitimidade dos atos administrativos que lhe concederam os benefícios, não havendo, assim, que se falar em violação da segurança jurídica.
22.	 Sobre a questão, observa-se, ainda, que não se mostra factível o argumento de se convolar em legais atos eivados de vícios, dado o longo lapso temporal transcorrido entre sua edição e a consequente apreciação pelo TCU, porquanto estas situações geram tão-somente a necessidade de instauração do contraditório, consoante Acórdão 5962/2012-TCU-Segunda Câmara (de relatoria do Ministro André de Carvalho) , verbis:
4. Nos termos da jurisprudência do STF, o transcurso de longo lapso temporal entre a edição do ato e sua apreciação por parte do TCU não converte a concessão ilegal em legal, gerando apenas a necessidade de instauração do contraditório e da ampla defesa para a validade do processo, na hipótese de o ato haver ingressado no Tribunal há mais de cinco anos (MS-25.116, MS-25.403, MS-25.343, MS-27.296, entre outros) 
Exame da parcela hora extra judicial
23.	 O entendimento do TCU, balizado pela Decisão 100/2002-TCU-Segunda Câmara (de relatoria do Ministro Benjamin Zymler) , é pacífico no sentido de que a incorporação de horas extras à remuneração do servidor que passou de celetista a estatutário não tem previsão legal.
24.	 As reiteradas decisões nesse mesmo sentido culminaram na edição do Enunciado 241 da Súmula da Jurisprudência do TCU:
As vantagens e gratificações incompatíveis com o Regime Jurídico Único, instituído pela Lei nº 8.112, de 11-12-90, não se incorporam aos proventos nem à remuneração de servidor cujo emprego, regido até então pela legislação trabalhista, foi transformado em cargo público por força do art. 243 do citado diploma legal.
25.	 As exceções seriam os casos em que houve decisão judicial que garantiu a continuidade do pagamento para garantir a irredutibilidade da remuneração anteriormente recebida anteriormente pelos novos servidores, quando ainda se encontravam sob o regime celetista.
26.	 Nesses casos, a parcela deve ser paga na forma de vantagem pessoal nominalmente identificada (VPNI) . Deve, ainda, ser gradualmente compensada, até sua completa absorção, pelos reajustes subsequentes de remuneração (Acórdãos 296/2014 (Relator Ministro Valmir Campelo) e 482/2014 (Relator Ministro Valmir Campelo) da Primeira Câmara e 4.216/2014 da Segunda Câmara (Relator Ministro Marcos Bemquerer) , entre outros) . 
27.	 O entendimento do TCU é corroborado pelo Supremo Tribunal Federal, conforme se constata na ementa do acórdão prolatado nos autos do Mandado de Segurança 22.455-DF: 
EMENTA: Mandado de segurança contra ato imputado ao Presidente do Tribunal de Contas da União. Ato administrativo que determinou a suspensão de pagamento de horas extras incorporadas aos salários dos impetrantes, por decisão do TCU. 2. Entendimento assente no Tribunal de Contas deflui da aplicação de preceitos atinentes à limitação que as normas administrativas impõem à incidência da legislação trabalhista sobre os servidores públicos regidos pela CLT, à época em que tal situação podia configurar-se. 3. Entendimento no sentido de que não é possível a coexistência das vantagens dos dois regimes funcionais. Ao ensejo da transferência do impetrante para o sistema estatutário, ut Lei nº 8.112/90, há de ter o regime próprio desta Lei, ressalvada, tão só, a irredutibilidade dos salários. 4. Mandado de segurança indeferido.
28.	 Assim, para verificar a regularidade da parcela, cabe analisar se os reajustes posteriores da remuneração dos interessados foram superiores ao valor da parcela, o que comprova sua absorção. É, portanto, providência desnecessária a realização de diligência para obter cópia da decisão judicial, conforme reconheceu o voto condutor do Acórdão 5352/2009-TCU-Segunda Câmara (Relator Ministro Raimundo Carreiro) .
29.	 Para essa verificação, não é necessário retroagir à data de início do pagamento destacado da parcela. Nos anos 2008 e 2009, inúmeras carreiras foram beneficiadas com reestruturações, criação ou modificação de gratificações que trouxeram aumento significativo de vencimentos. 
30.	 Na carreira do interessado Òzias Quirino Ramos, esse aumento ocorreu por meio da Medida Provisória 431, convertida na Lei 11.784/2008, a qual dispôs sobre a reestruturação do Plano Geral de Cargos do Poder Executivo – PGPE. Basta, assim, comparar fichas financeiras antes e depois do avento dessa nova estrutura remuneratória.
31.	 Assim, as fichas financeiras do Siape juntadas às peças 14 e 24, refletem dois momentos da estrutura remuneratória dos interessados: antes e depois do advento da Medida Provisória 431, convertida na Lei 11.784/2008.
32.	 Procedendo-se à comparação das fichas desses diferentes momentos, constata-se que a parcela questionada está sendo paga pelo valor nominal (VPNI) , como é correto. Contudo, não houve sua absorção, apesar dos reajustes remuneratórios terem superado o valor nominal da parcela.
33.	 Assim, é ilegal a continuidade do pagamento da mencionada parcela após o advento da Lei 11.784/2008.
34.	 Em relação às pensões instituídas por Geny Henriques de Miranda, João Sebastião Rodrigues Júnior e José Andrade, tendo em vista que a estas pensões se aplica o redutor de 30% e o reajuste pelo RGPS, faz-se necessário demonstrar que a absorção da rubrica de decisão judicial deveria ter ocorrido até a data de óbito dos instituidores.
35.	 Nesse sentido, procedeu-se à confrontação entre a remuneração bruta dos instituidores no Siape entre fevereiro de 2001 e fevereiro de 2005, maio de 2004 e junho de 2004. A data inicial refere-se à retroação permitida pelo item 9.2.1.2 do Acórdão 2161/2005-TCU-Plenário, cujo procedimento de cálculo foi detalhado no item 9.2.1 do Acórdão 269/2012-TCU-Plenário, e as datas finais, reportam-se ao mês anterior ao de óbito dos instituidores, conforme se demonstra na tabela a seguir.
Tabela 1
	Nome/CPF
	Provento bruto em jan/2001
A
	Valor da parcela Decisão Judicial paga em jan/2001
B
	Provento bruto no mês anterior ao óbito
C
	Valor da parcela Decisão Judicial paga no mês anterior ao óbito
D
	Acréscimo do provento bruto desde jan/2001 até o o mês anterior ao óbito
E = (C – A) 
	Valor a ser absorvido de Decisão Judicial
F = D
	Valor a ser pago a título de Decisão Judicial no mês anterior ao óbito
G = (F – E) 

	Geny Henriques de Miranda 
XXX.922.556-XX
	809,16
	81,08
	Fev/2005
1.518,50
	238,01
	709,34
	238,01
	0,00

	João Sebastião Rodrigues Júnior
XXX.545.466-XX
	         
 1.216,40
	51,81
	Mai/2004
1.539,17
	125,11
	322,77
	125,11
	0,00

	José Andrade XXX.266.906-XX
	905,37
	80,93
	Jun/2004
2.189,42
	217,22
	1.284,05
	217,22
	0,00

36.	 Conforme se observa na tabela acima, houve nesse período um aumento na remuneração bruta dos interessados, aumento esse suficiente para absorver a vantagem de decisão judicial. Assim, resta evidente que no momento do óbito referida parcela já não deveria existir.
37.	 Essa irregularidade na última remuneração ou proventos dos instituidores implica irregularidade também no benefício das pensões. Isso porque, conforme o art. 40, § 7o, da Constituição Federal − em todas as suas redações ao longo do tempo −, o valor do benefício de pensão por morte tem como base de cálculo os proventos ou a remuneração do servidor à época do óbito.
38.	 Cabe observar que não há que se falar em ofensa à coisa julgada, pois, “a coisa julgada é limitada pela situação jurídica sob cuja órbita se configurou” (voto condutor do Acórdão 6739/2010-TCU-Primeira Câmara) . 	
39.	 Vale, aqui, transcrever trecho do voto condutor do Acórdão 1857/2003-TCU-Plenário (Relator Ministro Adylson Motta) :
Não é demais lembrar que os efeitos da decisão judicial referente a relação jurídica continuativa só perduram enquanto subsistir a situação de fato ou de direito que lhe deu causa, conforme se depreende do disposto no art. 471, inciso I, do Código de Processo Civil. No tema em estudo, o que se pleiteia, em regra, é o pagamento de antecipação salarial aos autores. Ocorre que o reajuste posterior dos vencimentos incorpora o percentual concedido por força da decisão judicial, modificando a situação de fato que deu origem à lide, pois, em tese, elimina o então apontado déficit salarial. Por outro lado, o art. 468 do CPC dispõe que a força de lei inter partes, que caracteriza a sentença, restringe-se aos limites da lide e das questões decididas. Logo, manter o pagamento das parcelas antecipadas após o reajuste da data-base, sem que isso tenha sido expressamente pedido e determinado, é extrapolar os limites da lide.
Em suma, não representa afronta à coisa julgada a decisão posterior deste Tribunal que afaste pagamentos oriundos de sentenças judiciais cujo suporte fático de aplicação já se tenha exaurido e que não tenham determinado explicitamente a incorporação definitiva da parcela concedida (grifo) .
40.	 Pela pertinência, transcreve-se, igualmente, trecho do voto condutor do Acórdão 2998/2013-TCU-Segunda Câmara (Relator Ministro Benjamin Zymler) :
 (...) Não é razoável, pois, que a servidora permaneça recebendo vantagem oriunda de perda ocorrida em estrutura remuneratória de 1995, não mais vigente.
Havendo alteração na situação jurídica com base na qual foi proferida a sentença, afasta-se a incidência da coisa julgada, ex vi do art. 471 do Código de Processo Civil.
41.	 A supressão do pagamento destacado da parcela judicial não caracteriza, portanto, desrespeito à coisa julgada, mas, sim, mera equalização dos vencimentos em face de panorama jurídico posterior. 
42.	 Com base no exposto, cabe proposta de ilegalidade e recusa de registro dos atos, nos termos do art. 260, § 1o, do Regimento Interno do TCU.
CONCLUSÃO 
43.	 Constatou-se que compõe os proventos de pensão dos beneficiários cujos instituidores são Geny Henriques de Miranda, João Sebastião Rodrigues Junior, José Andrade e Ózias Quirino Ramos parcela referente a decisão judicial que concedeu o pagamento de horas suplementares (horas extras) . As horas extras foram disciplinadas no art. 59 do Decreto-lei 5.452/1943, que aprovou a Consolidação das Leis do Trabalho (CLT) .
44.	 Contudo, é irregular a continuidade do pagamento destacado dessa parcela. Conforme a jurisprudência pacífica do TCU, o valor da parcela já deveria ter sido absorvido pelo reajuste ocorrido quando do advento da Medida Provisória 431, convertida na Lei 11.784/2008, que implantou nova estrutura remuneratória para a carreira do ex-servidor Òzias Quirino Ramos, e desde a data de óbito dos ex-servidores Geny Henriques de Miranda, João Sebastião Rodrigues Júnior e José Andrade.
45.	 Assim, cabe proposta de ilegalidade, recusando-se o registro dos atos de concessão de pensão civil a Maria das Dores Ramos, Marta Lima de Miranda, Adi Ignacia Diniz Rodrigues e Joventina Amaral Andrade.
46.	 Não obstante haver decisão judicial no sentido do pagamento, cabe, também, determinar a cessação dos pagamentos irregulares e a emissão de novos atos, livres da irregularidade apontada. Isso porque a superveniência de nova estrutura remuneratória modificou as circunstâncias jurídicas no âmbito das quais fora prolatada a decisão judicial, o que limita a coisa julgada.
47.	 Quanto aos valores indevidos já pagos, a sua percepção de boa-fé permite a aplicação do Enunciado 106 da Súmula da Jurisprudência do TCU, dispensando-se a devolução.
48.	 Para maior clareza, é pertinente esclarecer aos interessados que a dispensa de devolução dos valores indevidamente recebidos, fundamentada no Enunciado 106 da Súmula da Jurisprudência do TCU, alcança apenas os valores recebidos de boa-fé até a data de ciência do acórdão pela UFMG. 
49.	 No caso dos pensionistas Maria Raimunda dos Santos Ferreira, Guilherme Alves Ferreira, Marcos Felipe Alves Ferreira e Ronaldo Luiz Alves Ferreira, beneficiários do instituidor José Felipe Ferreira, restou evidenciado que não recebem mais a rubrica de hora extra desde novembro de 2009, conforme se observa em seus contracheques (peça 14) . Sendo assim, seus atos de concessão de pensão civil podem ser julgados legais e ordenados os seus respectivos registros, com a devida ressalva.
50.	 Por fim, o exame do ato em favor de Natalia Vieira de Paula pode ser considerado prejudicado, por perda de objeto, tendo em vista o falecimento da interessada. 
PROPOSTA DE ENCAMINHAMENTO 
51.	 Ante o exposto, propõe-se:
a) considerar prejudicado, por perda de objeto, o exame do ato inicial em favor de Natalia Vieira de Paula (XXX.239.656-XX) , cuja pensão foi instituída por Raimundo de Paula (XXX.609.426-XX) , com fulcro no art. 260, § 5º, do Regimento Interno do TCU;
b) considerar legal e determinar o registro dos atos de concessão (inicial e alteração) de pensão civil instituída por José Felipe Ferreira (CPF XXX.326.876-XX) , em benefício de Maria Raimunda dos Santos Ferreira (CPF XXX.591.356-XX) , Guilherme Alves Ferreira (CPF XXX.519.266-XX) , Marcos Felipe Alves Ferreira (CPF XXX.518.646-XX) e Ronaldo Luiz Alves Ferreira (CPF XXX.520.036-XX) , com base nos arts. 71, inciso III, da Constituição Federal, 1o, inciso V, e 39, inciso II, da Lei 8.443/1992 e 260, §§ 1º e 2º, do Regimento Interno do Tribunal de Contas da União (TCU) , c/c o § 1º do art. 6º da Resolução TCU 206/2007, com a ressalva de que os pensionista não mais percebem rubrica judicial relativa a hora extra;
 c) considerar ilegais e recusar registro aos atos iniciais de concessão de pensão civil instituída por Geny Henriques de Miranda (CPF XXX.922.556-XX) , em benefício de Marta Lima de Miranda (CPF XXX.317.296-XX) ; João Sebastião Rodrigues Júnior (CPF XXX.545.466-XX) , em benefício de Adi Ignacia Diniz Rodrigues (CPF XXX.075.746-XX) ; José Andrade (CPF XXX.266.906-XX) , em benefício de Joventina Amaral Andrade (CPF XXX.649.786-XX) ; Òzias Quirino Ramos (CPF XXX.144.876-XX) , em benefício de Maria das Dores Ramos (CPF XXX.928.026-XX) , com base nos arts. 71, inciso III, da Constituição Federal, 1o, inciso V, e 39, inciso II, da Lei 8.443/1992 e 260, § 1o, do Regimento Interno do Tribunal de Contas da União (TCU) ;
d) dispensar a devolução dos valores indevidamente recebidos até a data da ciência pela UFMG do acórdão que vier a ser proferido, com base no Enunciado 106 da Súmula da Jurisprudência do TCU;
e) esclarecer aos interessados que, no caso de não provimento de recurso eventualmente interposto, deverão ser repostos os valores recebidos após a ciência do acórdão pela UFMG;
f) determinar à UFMG, com base no art. 45 da Lei 8.443/1992, que:
f.1) faça cessar os pagamentos decorrentes dos atos impugnados, comunicando ao TCU, no prazo de quinze dias, as providências adotadas, nos termos dos art. 262, caput, do Regimento Interno do TCU;
f.2) emita novos atos, livres da irregularidade apontada, submetendo-os ao TCU no prazo de trinta dias, nos termos dos arts. 262, § 2o, do Regimento Interno do TCU;
f.3) informe aos interessados o teor do acórdão que vier a ser prolatado, encaminhando ao TCU, no prazo de trinta dias, comprovante da data de ciência pelos interessados, alertando-os de que o efeito suspensivo proveniente de eventual interposição de recurso não os exime da devolução dos valores indevidamente percebidos após a notificação, em caso de não provimento desse recurso.
O Ministério Público junto ao TCU, representado nos autos pelo Procurador Dr. Júlio Marcelo de Oliveira, manifestou-se de acordo com a proposição da unidade técnica (peça 36) .

não há.

Procurador Júlio Marcelo de Oliveira.

PENSÃO CIVIL. PARCELA DE HORA EXTRA, ORIUNDA DO REGIME DA CLT COM AMPARO EM DECISÃO JUDICIAL. INCLUSÃO IRREGULAR DA PARCELA NOS PROVENTOS DE PENSÃO. OITIVA. LEGALIDADE DE DOIS ATOS. EXAME DE MÉRITO PREJUDICADO EM RAZÃO DA PERDA DE OBJETO EM RELAÇÃO A UM ATO. ILEGALIDADE DE QUATRO ATOS. DETERMINAÇÕES

PENSÃO CIVIL (PCIV)

Secretaria de Fiscalização de Pessoal (Sefip).

Trata-se de atos de concessão de pensão civil emitidos pela Universidade Federal de Minas Gerais e instituídos pelos ex-servidores José Felipe Ferreira, Raimundo de Paula, Geny Henriques de Miranda, João Sebastião Rodrigues Júnior, José Andrade e Ózias Quirino Ramos.
Em análise preliminar, a Sefip identificou, nos atos em epígrafe, os seguintes indícios de irregularidade:
	Instituidor
	Data de vigência do ato de Pensão Civil
 (óbito) 
	Beneficiários
	Data de disponibilização do ato ao TCU
	Indício de irregularidade

	José Felipe Ferreira
 (atos inicial e alteração) 
	26/7/2002
	Maria Raimunda dos Santos Ferreira 
Guilherme Alves Ferreira
Marcos Felipe Alves Ferreira   
Ronaldo Luiz Alves Ferreira
	17/12/2004
	Erro do gestor de pessoal na execução da sentença judicial que determinou o pagamento de “hora extra”, sem a absorção da parcela após os aumentos de remuneração provocados pela implantação de plano de carreira posterior.

	Geny Henriques de Miranda
	30/3/2005
	Marta Lima de Miranda
	29/8/2006
	
	João Sebastião Rodrigues Júnior
	29/6/2004
	Adi Ignacia Diniz Rodrigues
	14/11/2005
	
	José Andrade
	23/7/2004
	Joventina Amaral Andrade
Arley Junio Andrade
	28/2/2005
	
	Ózias Quirino Ramos
	26/10/2002
	Maria das Dores Ramos
	10/12/2004
	
Diante de tais indícios de irregularidades e considerando o transcurso de mais de 5 anos da disponibilização dos atos ao TCU, a Sefip realizou oitiva dos beneficiários, para que apresentassem os argumentos que entendessem cabíveis. A unidade técnica também diligenciou à entidade com vistas a obter esclarecimentos acerca das rubricas mencionadas (peça 1) .
Encaminharam resposta às oitivas as pensionistas Joventina Amaral Andrade (peça 6) , Natália Vieira de Paula (peça 9) e Adi Ignacia Diniz Rodrigues (peça 11) e Arley Junio Andrade (peça 7) . Os demais beneficiários não se manifestaram, muito embora tenham sido devidamente notificados (peças 18, 19, 22 e 23) .
Ao analisar as informações constantes dos autos, a Sefip constatou que na pensão instituída por José Felipe Ferreira, a parcela referente à hora extra judicial deixou de integrar os proventos da pensão instituída desde novembro de 2009, razão pela qual a unidade técnica não vê óbice ao registro. No que diz respeito ao ato emitido pelo ex-servidor Raimundo de Paula a unidade técnica propõe considerar o exame prejudicado o exame de mérito, em razão da perda de objeto já que a única beneficiária, a Sra. Natália Vieira de Paula faleceu.  
No que diz respeito aos demais atos de pensão, nos quais os pagamentos da parcela referente à hora extra ainda persistem, a Sefip propõe considera-los ilegais já que:
é irregular a continuidade do pagamento destacado dessa parcela. Conforme a jurisprudência pacífica do TCU, o valor da parcela já deveria ter sido absorvido pelo reajuste ocorrido quando do advento da Medida Provisória 431, convertida na Lei 11.784/2008, que implantou nova estrutura remuneratória para a carreira do ex-servidor Ózias Quirino Ramos, e desde a data de óbito dos ex-servidores Geny Henriques de Miranda, João Sebastião Rodrigues Júnior e José Andrade.
O Ministério Público junto ao TCU (peça 36) aquiesceu à proposta formulada pela Sefip.
-II-
Registro minha concordância integral com a proposta formulada pela unidade técnica, aquiescida pela manifestação do MPTCU, razão pela qual acolho os pareceres precedentes por seus próprios fundamentos, valendo-me, para tanto, da técnica da motivação per relationem, nos termos do art. 2º, § 3º, do Decreto 9.830, de 10 de junho de 2019, sem prejuízo de tecer os comentários a seguir.
Observo, de início, que a pensão instituída pelo ex-servidor Raimundo de Paula não produz mais efeito financeiro eis que, segundo o batimento do Siape (peça 37) a única beneficiária ativa, a Sra. Natália Vieira de Paula faleceu, e foi excluída do benefício em 31/10/2016. Em razão de tal fato, aplica-se o art. 260, § 5º do RITCU para considerar prejudicado o exame de mérito, em razão da perda de objeto.
No que diz respeito à pensão instituída por José Felipe Ferreira, de fato, as parcelas referentes à hora extra deixaram de integrar os proventos de pensão desde novembro de 2009, consoante se comprova pelo extrato acostado na peça 15. Por tal razão, não há óbice para conceder registro aos atos inicial e de alteração referentes à pensão civil instituída por José Felipe Ferreira.
No que tange às pensões instituídas por Ózias Quirino Ramos, Geny Henriques de Miranda, João Sebastião Rodrigues Júnior e José Andrade, que ainda contemplam pagamentos decorrentes de hora extra oriunda do regime da CLT com fundamento em decisão judicial transitada em julgado, em adição ao que sustentou a unidade técnica convém mencionar, sobre essa questão que, nos termos do Enunciado 241, da Súmula de Jurisprudência do TCU, “as vantagens e gratificações incompatíveis com o Regime Jurídico Único, instituído pela Lei 8.112, de 11/12/90, não se incorporam aos proventos nem à remuneração de servidor cujo emprego, regido então pela legislação trabalhista, foi transformado em cargo público por força do art. 243 do citado diploma legal”. Portanto, o pagamento da sobredita parcela decorrente da hora extra, não encontra resguardo na jurisprudência desta Corte de Contas.
In casu, não há que se falar em ofensa ao princípio da coisa julgada, que em tese ampararia a continuidade do pagamento da parcela em análise. Nesse sentido, ensinava o saudoso Ministro Teori Zavascki que se determinada decisão de mérito afirmou que uma relação jurídica existe ou que tem certo conteúdo, é porque supôs a existência de determinado comando normativo (norma jurídica) e de determinada situação de fato (suporte fático de incidência) ; se afirmou que determinada relação jurídica não existe, supôs a inexistência ou do comando normativo ou da situação de fato afirmada pelo litigante interessado. Nesse contexto, a alteração de qualquer desses elementos compromete o silogismo original da sentença porque estará alterado o silogismo do fenômeno de incidência por ela apreciado: a relação jurídica que antes existia deixou de existir e vice-versa.[footnoteRef:2]  [2:  ZAVASCKI, Teori Albino. Eficácia das sentenças na jurisdição constitucional. 4. ed., rev., atual. e ampl. São Paulo: Revista dos Tribunais, 2017. p. 105.] 
Daí afirmar-se que a força do comando sentencial tem uma condição implícita, a da cláusula rebus sic stantibus, e significa que ela atua enquanto se mantiverem íntegras as situações de fato e de direito existentes quando da prolação da sentença. Alterada a situação de fato (muda o suporte fático, mantendo-se o estado da norma) ou de direito (muda o estado da norma, mantendo-se o estado de fato) , ou dos dois, a sentença deixa de ter a força de lei entre as partes, que até então mantinha. 
Nos casos das pensões instituídas por Ózias Quirino Ramos, Geny Henriques de Miranda, João Sebastião Rodrigues Júnior e José Andrade, as decisões judiciais proferidas no âmbito do poder judiciário garantiram, aos instituidores, uma vantagem do regime celetista quando seu vínculo com a administração se dava por meio da CLT. Assim, a partir da alteração do regime jurídico da CLT para o dado pela Lei 8.112/1990, com o qual a referida vantagem não é compatível já que não há direito adquirido a regime jurídico, alterou-se o suporte fático e o estado da norma, restando alterado o silogismo original da sentença.
Nessa senda, observo que tal entendimento já foi acolhido pelo STF no regime de repercussão geral no Recurso Extraordinário 596.663, cuja decisão restou assim ementada:
“CONSTITUCIONAL. PROCESSUAL CIVIL. SENTENÇA AFIRMANDO DIREITO À DIFERENÇA DE PERCENTUAL REMUNERATÓRIO, INCLUSIVE PARA O FUTURO. RELAÇÃO JURÍDICA DE TRATO CONTINUADO. EFICÁCIA TEMPORAL. CLÁUSULA REBUS SIC STANTIBUS. SUPERVENIENTE INCORPORAÇÃO DEFINITIVA NOS VENCIMENTOS POR FORÇA DE DISSÍDIO COLETIVO. EXAURIMENTO DA EFICÁCIA DA SENTENÇA.
1. A força vinculativa das sentenças sobre relações jurídicas de trato continuado atua rebus sic stantibus: sua eficácia permanece enquanto se mantiverem inalterados os pressupostos fáticos e jurídicos adotados para o juízo de certeza estabelecido pelo provimento sentencial. A superveniente alteração de qualquer desses pressupostos (a) determina a imediata cessação da eficácia executiva do julgado, independentemente de ação rescisória ou, salvo em estritas hipóteses previstas em lei, de ação revisional, razão pela qual (b) a matéria pode ser alegada como matéria de defesa em impugnação ou em embargos do executado. (destaque acrescido) 
Do julgado acima transcrito, resta claro que a Suprema Corte já pacificou o entendimento segundo o qual, havendo alteração nos pressupostos de fato que fundamentaram a decisão, ainda que transitada em julgado, cessa de imediato a sua eficácia executiva, independentemente de ação rescisória. Diante de tal entendimento, entendo que a situação fática que deu ensejo aos pagamentos decorrentes da hora extra nos casos mencionados há muito tempo foram modificadas, razão pela qual a parcela deve ser excluída dos respectivos proventos de pensão. 
Com isso, os atos de pensão civil instituídos por Ózias Quirino Ramos, Geny Henriques de Miranda, João Sebastião Rodrigues Júnior e José Andrade não reúnem condições para receber a chancela da legalidade, razão pela qual devem ter os respectivos registros negados. Além disso, cabe determinação à Universidade Federal de Minas Gerais para que exclua dos proventos das pensões em destaque, a parcela decorrente de hora extra oriunda do regime celetista.
Por fim observo que, nos termos da jurisprudência do STF, os atos de concessão de pensão civil têm natureza complexa, nascendo de forma precária a partir da concessão pelo gestor competente e aperfeiçoando-se apenas após o registro pela Corte de Contas. Assim, o ato de pensão civil somente passa a estar plenamente formado (perfeito) , válido (aferição da legalidade com reflexo de definitividade perante a Administração) e eficaz (plenamente oponível a terceiros, deixando de apresentar executoriedade provisória) quando recebe o registro pela Corte de Contas. Afasta-se, portanto, os argumentos que foram sustentados pela aplicação da decadência administrativa, segurança jurídica e coisa julgada.
Ante o exposto, VOTO para que seja adotada a minuta de acórdão que ora trago ao exame deste Colegiado. 
TCU, Sala das Sessões Ministro Luciano Brandão Alves de Souza, em 31 de março de 2020.
Ministro VITAL DO RÊGO 
Relator